【裁判字號】    98,消債抗,157
【裁判日期】    980428
【裁判案由】    聲請清算程序
【裁判全文】
臺灣高雄地方法院民事裁定           98年度消債抗字第157號
抗  告  人  甲○○○
上列抗告人因消費者債務清理事件，對於中華民國98年2 月23日
本院98年度消債清字第37 號裁定提起抗告，本院裁定如下：
    主  文
抗告駁回。
抗告程序費用新臺幣壹仟元由抗告人負擔。
    理  由
一、本件抗告意旨略以：抗告人前依中華民國銀行公會會員辦理
    消費金融案件無擔保債務協商機制與最大債權金融機構即台
    北富邦銀行成立協商，並約定自民國95年10月起，分120 期
    ，利率0 ％，每月應償還新台幣（下同）11,484元，而抗告
    人係任職推拿師，並無固定之基本薪資，自95年協商成立後
    ，依約繳納3 期款項，因身體不適致收入不如預期，雖診斷
    證明書所載時間與毀諾時間不符，惟抗告人確於95年12月間
    以身體不適，遲至96年2 月方就診診療，堪認以盡相當程度
    之還款誠意。再抗告人現仍因病無法工作以獲取收入，故無
    收入可清償債務，欲以協商清償債務，顯有困難，是抗告人
    確有不能清償債務之情事。故原審遽為駁回之裁定，於法容
    有未合，爰依法提起抗告等語。
二、按債務人與金融機構協商成立者，不得聲請更生或清算，但
    因不可歸責於己之事由，致履行顯有重大困難者，不在此限
    ；本條例施行前，債務人依金融主管機關協調成立之中華民
    國銀行公會會員辦理消費金融案件無擔保債務協商機制與金
    融機構成立之協商，準用前項之規定，消費者債務清理條例
    （下稱消債條例）第151 條第5 項、第6 項分別定有明文。
    衡諸債之關係係以當事人間之信賴關係為基礎，為社會經濟
    組織之重要支柱，故當事人於以法律行為追求自己之利益之
    際，亦應顧及對方之利益，並考量債權債務在社會上之作用
    ，本於誠實及信用之原則，行使債權及履行債務。是對於已
    陷入經濟上困境之消費者，若任其於惡性循環之債務窘境中
    自生自滅，將衍生嚴重之社會問題，難以維持安定之社會經
    濟秩序，故為兼顧債權人、債務人雙方之利益，對陷於經濟
    上困境之消費者，乃允其於消債條例施行後，得選擇以重建
    型之更生程序或清算型之清算程序清理其債務，藉以妥適調
    整債務人與債權人及其他利害關係人間之權利義務關係，保
    障債權人獲得公平受償，並謀求消費者經濟生活之重建復甦
    機會。惟對於已與金融機構協商成立，或於本條例施行前，
    已依金融主管機關協調成立之中華民國銀行公會會員辦理消
    費金融案件無擔保債務協商機制與金融機構成立協商之債務
    人，若非因不可歸責於己之事由，致履行顯有重大困難，僅
    係為圖謀減免債務，而不為債務之履行，自有違債權契約為
    誠信契約之本旨，故依消債條例第151 條第6 項準用同條第
    5 項前段之規定，不得聲請更生或清算，始能避免肇致道德
    危險。次按債務清償方案成立後，應由債務人按其條件履行
    ，如因事後發生情事變更，在清償期間收入或收益不如預期
    ，致該方案履行困難甚或履行不能，因不可歸責於己，始能
    准許債務人聲請更生或清算，以避免債務人任意毀諾已成立
    之協商，濫用更生或清算之裁判上債務清理程序。從而所謂
    「不可歸責於己之事由」，應係指客觀上聲請人之支出增多
    ，或收入、收益減少，非其成立協商時所能預期，諸如物價
    上漲而成本增加、家屬患病等以致支出增加，或因病無法工
    作、僱佣之公司倒閉或裁員、失業、減薪等以致收入減少，
    均屬之。
三、經查：
  (一)抗告人於95年9 月15日依「中華民國銀行公會會員辦理消費
    金融案件無擔保協商機制」與附表所示各該無擔保債權銀行
    協商成立，並約定抗告人應自95年10月起，分120 期，按年
    利率0%計息，於每月10日清償11,484元，惟於繳納3 期後，
    自96年1 月起即未依約還款，有協議書、無擔保債務還款計
    畫、放款帳務明細查詢等件在卷可憑（見原審卷第29至30頁
    、第95頁），應認真實。
  (二)又抗告人之95年度綜合所得稅各類所得資料清單及96年度綜
    合所得稅結算申報所得資料參考清單所載，抗告人95年間度
    之總所得僅為61,046元，96年總所得則為42,281元，此與抗
    告人自承其每月薪資所得為25,000元明顯不符，而稅捐單位
    之所得資料僅係於納稅義務人為所得申報或扣繳單位為所得
    扣繳時始會有之，其清單所列無所得者，實際上並非即為無
    其它所得、收入等情，足見抗告人顯未據實辦理薪資所得申
    報，是尚難僅憑上揭所得清單資料，即認抗告人於95年間之
    每月收入僅為25,000元。且抗告人就其主張每月收入僅有25
    ,000 元 一節，於原審並未為任何釋明，則原審裁定認抗告
    人陳稱其於協商成立時每月僅收入25,000元云云，尚難遽信
    ，自無不合。縱認抗告人所陳每月薪資僅有25,000元（見原
    審卷第12頁）一節屬實，惟於清償協商款項11,484元後，尚
    餘13,516元足供其日常生活必要支出，難認其有何履行協商
    之重大困難可言。
  (三)抗告人雖主張其自95年協商成立後，已依約繳納3 期款項，
    嗣因95年12月因身體不適致收入不如預期而毀諾，惟已盡還
    款誠意云云，並提出診斷證明書為證。惟查，抗告人於原審
    固提出其於96年2 月21日因病而住院至同年3 月9 日之診斷
    證明書1 紙為證；然抗告人係繳款3 期至95年12月即毀諾，
    而其毀諾時，其尚未因病住院，故原審裁定認其毀諾與因生
    病住院並無關連，自無違誤。又縱使如抗告人所陳其於95年
    12間即因身體不適致收入不如預期等情；然其既非全無收入
    ，且其未曾提出證據證明原推拿收入於毀諾時已有重大減少
    之情，難認已有履行協商之重大困難。況抗告人於96年及97
    年間除有推拿收入外，復尚有其他收入，此可由抗告人提出
    之郵政存簿儲金簿明細內有績效獎金收入足稽（見原審卷第
    33頁至第35頁），則抗告人於原審及本院陳稱於96年已無工
    作收入乙節，顯然不實。況抗告人於原審承稱其子女每月尚
    給予其扶養費13,000元等語（見原審卷第13頁），則抗告人
    每月之工作收入及自子女處取得之扶養費加總後，是否必少
    於其陳報之25,000元，而有履行困難之情，均非無疑。基此
    ，抗告人既未能提出證據證明收入確有重大減少之情，其空
    言主張因生病致無法從事工作而毀諾，且其全無收入，無法
    償還協商款及家庭生活必要費用，具有不可歸責於己之事由
    致履行困難云云，尚難採信。
四、綜上所述，抗告人亦未能舉證證明其有何不可歸責於己之事
    由，致履行顯有重大困難，自難認其更生之聲請已具備消債
    條例第151 條第5 項規定之要件，原裁定據此駁回抗告人更
    生之聲請，於法並無違誤，抗告意旨猶執前詞，指摘原裁定
    不當，為無理由，應予駁回。
五、據上論結，本件抗告為無理由，依消費者債務清理條例第15
    條，民事訴訟法第495 條之1 第1 項、第449 條第1 項、第
    95條、第78條，裁定如主文。
中    華    民    國    98    年    4     月    28    日
                  民事第四庭  審判長法  官  林玉心
                                    法  官  王奕勛
                                    法  官  楊淑珍
以上正本證明與原本無異。
本裁定不得再抗告。
中    華    民    國    98    年    4     月    28    日
                                    書記官  吳良美


司法院資訊處製作；財團法人民間司法改革基金會備份。
